【裁判字號】    90,上,181
【裁判日期】    901211
【裁判案由】    侵權行為損害賠償
【裁判全文】
臺灣高等法院臺南分院民事判決  九十年度上字第一八一號  ｅ
      上  訴  人  丙  ○  ○
      被 上 訴人  台南市政府
      法定代理人  張  燦  鍙
      訴訟代理人  乙  ○  ○
                  甲  ○  ○
右當事人間請求侵權行為損害賠償事件，上訴人對於中華民國九十年五月三十日臺灣
臺南地方法院第一審判決（九十年度訴字第四七六號）提起上訴，本院判決如左：
      主      文
上訴駁回。
第二審訴訟費用由上訴人負擔。
      事      實
甲、上訴人方面：
一、聲明：求為判決：（一）原判決廢棄。（二）被上訴人應給付上訴人新台幣（下
    同）三百萬元，及自民國八十三年七月八日起或起訴狀繕本送達翌日起至清償日
    止，按年息百分之五計算之利息。（三）第一、二審訴訟費用由被上訴人負擔。
二、陳述：除與原判決記載相同者，予以引用外，另補稱略以：
（一）上訴人所承受之本件訴訟標的原權利人新世紀營造股份有限公司（以下簡稱新
      世紀公司），於八十三年初參與被上訴人台南市政府安順國中普通教室新建工
      程時，針對差額保證金是否得以鋪保代之的疑問，請求函示，而被上訴人亦以
      八十三年二月四日南市發定第○二九八八號函表示修訂投標須知補充說明書允
      許差額保證金得以舖保代之，此非僅針對個案，乃適用於當時所有工程，實則
      亦有其他同業因函示而辦理舖保代之，且新世紀公司於安順國中此一工程中即
      以新規定，用舖保代替差額保證金。新世紀公司於同年（八十三年）六月十七
      日參加本案淵中里活動中心新建工程投標並得標在案，與前案（安順國中案）
      僅事隔四個多月，新世紀公司依常理判斷，認為本案可以舖保代差額保證金，
      故於得標時即以口頭告知願以舖保代差額保證金，未料卻遭被上訴人告之以規
      定已變更，不得以舖保代之，新世紀公司告之以現金籌措需要時間之困難，承
      辦人員乃告之以可申請展延，於是新世紀公司於繳交保證金之期限（六月二十
      四日）內，即六月二十二日請求展延期限至七月二日。被上訴人未為准駁展期
      與否之決定，新世紀公司並於七月二日備妥定存單，欲繳差額保證金時，被上
      訴人始當場拒絕受理，並遲至七月十五日始通知新世紀公司申請延展不准，並
      於八月二日通知新世紀公司押標金已沒收。
（二）原審判決第六點：指新世紀公司未舉證證明已交付七月二日備妥之定存單而遭
      被上訴人拒收之情事，進而推論新世紀公司逾期未繳付差額保證金等語，實屬
      率斷。蓋新世紀公司於七月二日準備好定存單至承辦人員處繳納，遭承辦人員
      拒絕受理，此雖無書面申請而遭拒絕之證據，但有證人李光庭及蔣東明可以為
      證。
（三）原審判決「七、（三）」後段引仲裁時之詢問紀錄，即片面認定證人李光庭已
      自承新世紀公司未於決標後七日內，即八十三年六月二十四日前，提出舖保代
      替繳納差額保證金之申請云云，亦非事實，蓋李光庭於仲裁答覆詢問時，乃謂
      當時未為書面申請，而有以口頭申請，此事已經李光庭於原審作證時當庭澄清
      ，亦經證人邱秀枝於鈞證稱：得標後曾至市政府工務局土木課用口頭申請以舖
      保代之，但遭市府工務局承辦單位以規定已改拒絕舖保之聲請，但當時曾建議
      本案可聲請延展繳交期款，且已有前例可循，並進一步教邱女如何撰寫申請延
      期之公文草稿。亦可傳訊證人即台南市議員蔣明東，當時蔣議員曾受新世紀公
      司之託來關心本案，亦可證明新世紀公司確有口頭申請舖保遭拒。
（四）原審判決理由「七」之認事用法有誤，其理由如下：
  １、本案並非比附援引安順國中案：安順國中案之所以舖保代差額保證金因為新世
      紀公司所爭取，然依前述八十二年二月四日南市發字第○二九八八號函所示，
      該函仍修訂原投標須知補充說明書，理應亦適用於往後之個案，而非僅適用於
      安順國中此一個案，且其他同業亦有比照辦理之例，故新世紀公司公司實非自
      作聰明、任意比附援引，乃因有接獲此函為信賴基礎，而認本案亦可舖保代之
      ，此豈能據認新世紀公司任意地比附援引而屬可歸責？
  ２、被上訴人之所以不允許新世紀公司可以舖保代之，其主要依據為其於前審當庭
      提出之八十三年五月十八日八三南市工護字第一六一五七號函，此函之內容乃
      再廢止三個月前差額保證金得以保代之之規定，而回復成不得以舖保代之。被
      上訴人以此函為據，依法不讓新世紀以舖保代之，固屬有據。惟對新世紀公司
      而言，此函並未附於招標文件，並未公告週知，更未發文通知原有收到前函而
      曾以舖保代之之廠商。一般廠商，在三個月前曾接護前予通之情況下，豈能預
      見「差額保證金得以舖保代之」之規定竟於短短三個月後遭廢止？此屬被上訴
      人朝令夕改之舉，即未公告或週知，怎能歸責於新世紀公司「不詳閱招標須知
      ，而不知差額保證金不得以舖保代之？」，自屬不可歸責新世紀公司。
  ３、新世紀公司對不得以舖保代之一事既屬不可歸責，則其申請展延即屬有據，被
      上訴人竟無視新世紀公司之「信賴保護」而不許其展延期限，逕沒收新世紀公
      司二百萬之保證金，如此嚴重害人民財產權之事，應有合法、合情、合理之依
      據，被上訴人竟未審慎衡量，考慮前因後果，且實則展延十四日較重新招標更
      為省時，事實證明重新招標得標金額又遠高於新世紀公司，均可證明被上訴人
      不准展延之決定實屬有過失而可歸責，甚至有與民爭利、圖利其他廠商之嫌。
  ４、再深論本案究屬可歸責於新世公司或被上訴人：自「期待可能性」之角度觀之
      ，新世紀公司於接獲前函之情形，而被上訴人卻未將後函之事公告，亦未附於
      招標文件內或通知曾適用前函之廠商之情形下，要新世紀公司於三個月內即留
      意並查明規定是否變更，實屬期待不可能，蓋健全的法治國家之法令規定常態
      下實不應於短期內即生變更，且未公告周知，既無法期得新世紀公司知曉已修
      正為不得以舖保代之一事，即難以期待新世紀公司知曉後短期內籌措一千多萬
      元，則其申請展延自屬合情、合理而不可歸責。反之，被上訴人若有意識至短
      期間法令函釋變更，可能致廠商誤會，即應將此後函之內容公告周知，或附於
      招標，或通知曾適用前函之廠商，均屬可以期待之舉。而今被上訴人不但不為
      此可期待之行為，亦不為了解新世紀公司原委後而同意延展期限，此另有一期
      待可能性之舉，反於事後毫不審酌情理及新世紀公司之信賴保護，以及侵害人
      民財產權應將特別慎重之原則，而不許新世紀公司延展交保證金期限，並沒收
      押標金二百萬，此舉實屬可歸責於被上訴人。
（五）本訴訟上訴人乃以侵權行為、債務不履行、不當得利之法律關係訴訟被上訴人
      賠償押標金遭沒收所受之損害或返還不當得利二百萬元，及賠償預期工程利益
      一百萬元。退步言，若經鈞院調查後認被上訴人確無可歸責之事由，且新世紀
      公司亦無可歸責事由時，則請鈞院至少依民法第二百二十五條第一項或二百三
      十條，於不可歸責於債務人之事由致給付不能，或給付遲延時，債務人免給付
      義務不負遲延責任，認定被上訴人之沒收行為無據，而應至少賠償上訴人新台
      幣二百萬元。
（六）提出合作金庫台南支庫之定期定存單影本八紙，並以履約及差額保證金，依投
      標須知二十三條規定分別依百分之十五、二十、二十五、四十四期領回之次序
      排列。由該定期存款單影本金額所載，可明確知道新世紀公司確為支付本件工
      程之履約及差額保證金始為上述定存單之辦理，蓋由其分別開立八張，金額均
      符合投標須知之四期退款比例（百分之十五、二十、二十五、四十四），即知
      此乃便於日後退還保證金時領回之用。
三、證據：除援用原審所提之證據外，另補提定期存款單影本八紙，並聲請傳訊證人
    李光庭、邱秀枝、蔣明東。
乙、被上訴人方面：
一、聲明：求為判決：（一）上訴駁回。（二）第一、二審訴訟費用，由上訴人負擔
    。
二、陳述：除與原判決記載相同者，予以引用外，另補稱略以：
（一）按當事人不得就已起訴之事件，於訴訟擊屬中，更行起訴，民事訴訟法第二百
      五十三條定有明文．違反上開規定，法院應以裁定駁回之。本件原審前原告新
      世紀公司就其參加被上訴人淵中里活動中心新建工程投標，押標金二百萬元遭
      被上訴人沒收乙節，曾向中華民國仲裁協會聲請仲裁，請求被上訴人返還押標
      金，經該協會以八十七年商仲雄業聲義字第○○一號仲裁事件受理，並於八十
      八年十月八日仲裁判斷駁回新世紀公司之聲請，而新世紀公司並未在法定期間
      內提起撤銷仲裁之訴，故裁判業已確定，此有中華民國仲裁協會九十年五月一
      日八十八年仲雄業字第一二三號函一件附卷可稽。又仲裁人之判斷於當事人間
      ，與法院之確定判決有同一之效力，仲裁法第三十七條第一項定有明文。原審
      雖認前開仲裁事件之標的為「返還押標金」，前起訴之訴訟標的為「侵權行為
      損害賠償請求權」、「債務不履行損害賠償請求權」及「不當得利返還請求權
      」，二者不同而非「同一事件」。惟查二者，原審前原告新世紀公司請求被上
      訴人「給付返還押標金二百萬元」之地位，並無不同。況依仲裁程序解決本案
      紛爭亦為雙方所同意，基於迅速解決紛爭理由，該仲裁判斷之效力應及於本件
      訴訟，原告（即上訴人）起訴顯然違反一是不再理原則，應依民事訴訟法第百
      四十九條第一項第七款前段及第四百四十四條第一項規定裁定駁回上訴人之上
      訴。
（二）又本件上訴人須依限繳交履約保證金及差額保證金，且不得以舖保代之，係因
      基於雙方當事人投標契約，依契約自由原則，上訴人自應受此契約拘束。另言
      之，本件新建工程投標須知之附件即「台南而政府增訂繳交『差額保證金及履
      約保證金』投標須知補充說明書，已隨附投標單資料內，並已明訂於投標契約
      書內」，故上訴人自受基拘束。基上，本件上訴人須依限繳交履約保證金及差
      額保證金，且不得以舖保代之，係因投標契約效力所致，自無上訴人所稱尚須
      「公告週知」及「發文通知原有收到前函而曾以舖保代之之廠商」之必要。換
      言之，上訴人應受拘束者為投標契約，並非行政命令或行政處分，自無「公告
      週知始對外發生效力」可言，自亦無「行政處分撤銷廢止相對人有信賴保護」
      情形，或「行政命令變更廢止仍須考慮人民之信賴保護」情事可言。
（三）依投標作業程序，上訴人投標決標金額低於底價百分之八十以下，依投標須知
      第二十二、二十三、二十四條規定，應於期限內（自開標日八十三年六月十七
      日起七日內）繳足差額保證金或依第二十四條「：：廠商以其出具等值之各款
      換抵之」之規定出具等值公債：：等換抵之規定不符，上訴人未能按投標須知
      規定期限繳足差額保證金，又未能於期限內辦妥抵押設定，遲至八十三年七月
      二日顯已逾期，違反投標須知第二十二條期限規定，如若已定繳款期限，讓少
      數特例得不在期限繳足差額保證金，豈不引起同屬參與投標之守法同業非議，
      基於公平、公信、平等原則，執行沒入押標金。
三、證據：除原審所提證據外，另補提中華民國商務仲裁協會仲裁判斷書（八十七年
    商仲雄業聲義字第○○一號）。
    理      由
甲、程序方面：
一、按訴訟繫屬中為訴訟標的之法律關係，雖移轉於第三人，於訴訟無影響，但第三
    人如經兩造同意，得聲請代當事人承當訴訟，民事訴訟法第二百五十四條第一項
    定有明文。查本件訴訟之原審原告原為新世紀公司，於九十年四月二十五日訴訟
    繫屬中，新世紀公司將本件訴訟標的之權利讓與上訴人丙○○，業據上訴人提出
    債權讓與契約書影本一件為證（原審卷第一二八頁），堪認屬實，新世紀公司及
    丙○○嗣並具狀聲請由丙○○代新世紀公司承當訴訟，經被上訴人表示同意（原
    審卷第一二三頁、本院卷第一二九頁），核與前開規定相符，嗣後自因由丙○○
    承當訴訟而為訴訟當事人，核先敘明。
二、又按民事訴訟法上所謂「一事不再理」原則，乃指同一事件已有確定之終局判決
    而言，其所謂同一事件，必須同一當事人就同一法律關係而為同一請求，即當事
    人相同、訴訟標的相同及訴之聲明相同、相反或可代用之情況下方可，若此三者
    有一不同，即不得謂同一事件（最高法院四十六年度台上字第二二三號裁判要旨
    參照）。查新世紀公司就其參加被上訴人淵中里活動中心新建工程投標，押標金
    二百萬元遭被上訴人沒收乙節，前曾向中華民國仲裁協會聲請仲裁，請求被上訴
    人返還押標金，經該協會以八十七年商仲雄業聲義字第００一號仲裁事件受理，
    於八十八年十月八日仲裁判斷駁回新世紀公司之聲請，並已確定等情，為兩造所
    不爭執，並有中華民國仲裁協會九十年五月一日八十八年仲雄業字第一二三號函
    一件附卷可稽（原審卷第一四五頁），且經本院依職權調取該仲裁事件全卷核閱
    屬實，此部分之事實堪予認定。雖仲裁人之判斷，於當事人間，與法院之確定判
    決，有同一效力，仲裁法第三十七條第一項定有明文，惟上訴人於本件訴訟係行
    使侵權行為損害賠償請求權、債務不履行損害賠償請求權、不當得利返還請求權
    ，請求被上訴人賠償上訴人因押標金遭沒收所受之損害或返還所獲取之不當得利
    二百萬元及賠償工程預期利益一百萬元，其訴訟標的核與前開仲裁事件之標的「
    返還押標金」有所不同，揆諸前開說明，二者並非同一事件，該仲裁判斷之效力
    並未及於本件訴訟，是上訴人提起本件訴訟，在程序上於法並無不合，被上訴人
    指上訴人起訴有違一事不再理原則，尚有誤會。
貳、實體方面：
一、上訴人起訴主張：緣新世紀公司於八十三年六月十七日參加被上訴人淵中里活動
    中心新建工程投標並得標，因得標價額低於底價百分之八十，對其應繳納履約保
    證金及差額保證金共計一千二百二十四萬五千元是否得以鋪保代之產生疑義。而
    新世紀公司於八十三年二月曾參加被上訴人安順國中普通教室新建工程之招標並
    得標，依被上訴人八十三年二月四日八三南市發字第０二九八八號發函，即曾以
    舖保代替保證金之繳交。詎被上訴人又於八十三年五月十八日以八三南市工護字
    第一六一五七號函廢止前開函文，回復不得以鋪保代之規定，惟未先通知新世紀
    公司，或於招標文件中說明，新世紀公司自得主張信賴保護。且新世紀公司希望
    將繳款期限展延至八十三年七月二日，並已於當日辦妥定期存款單，被上訴人竟
    於同年七月七日才決定不准展延，而以八十三年七月七日南工局土字第一九五四
    四號函要求新世紀公司仍須依投標須知辦理，嗣又以台南市政府安南區公所八十
    三年八月二日函文，謂新世紀公司之申請與規定不符，已依規定辦理沒收押標金
    云云，程序顯有違法，致新世紀公司受到押標金被沒收及喪失承作工程應得收益
    之損害。是被上訴人以違法疏失之行為，不當片面宣佈沒收押標保證金二百萬元
    ，侵害新世紀公司之財產權，被上訴人自應負損害賠償責任，且新世紀公司原本
    可因得標而獲得承作工程之利益，卻遭被上訴人非法片面終止承攬關係而喪失該
    確定所得，被上訴人自應對新世紀公司負擔履行利益損害賠償責任，並賠償該部
    分損失一百萬元，又新世紀公司業已將其所得請求之權利讓與上訴人丙○○，上
    訴人為此爰依侵權行為損害賠償、契約債務不履行之損害賠償、不當得利等法律
    關係，訴請被上訴人賠償如聲明所示云云。
二、被上訴人則以：本件工程被上訴人沒入新世紀公司之押標金二百萬元，係因新世
    紀公司未依據投標須知第二十二條之規定於期限內繳足差額保證金之故，被上訴
    人沒入押標金之行為與投標規定並無相悖，雖上訴人載述新世紀公司已於八十三
    年七月二日辦妥定期存款單，然該定存單並未依期限於八十三年六月二十四日以
    前辦妥，顯已逾期。又本件投標須知並未明訂差額保證金得以舖保為之，依法即
    不得以舖保代差額保證金，另投標須知第二十一條雖對履約保證金有明定「得」
    以主辦機關認定之二家舖保為之，但本工程投標須知補充說明內又詳細明定決標
    金額在百分之八十（不含）以下者履約保證金不得以舖保代之，故本件履約保證
    金亦不得以舖保代之。又上訴人所提安順國中招標案，其招標工程內容與本件不
    盡相同，不可相提並論，不可比附援引，被上訴人雖曾於該案以八十三年二月四
    日八三南市發字第０二九八八號函允許差額保證金得以舖保代之，然該函嗣後業
    經被上訴人以八十三年五月十八日（八三）南市工護字第一六一五七號函廢止在
    案，上訴人引用該八十三年二月四日之函文主張得以舖保代保證金，已屬無據，
    況新世紀公司參加工程投標，本應詳閱投標須知內相關內容，其對於保證金之各
    種繳交方式自應事先已有預見並知悉，如有疑義亦應依招標文件內所附台灣省各
    機關營繕工程投標須知及附件第六條之規定，於投標前要求主辦工程機關說明，
    否則事後即不得異議，故上訴人主張無從預測得標後達一定差額須繳交差額保證
    金之相關規定，顯係搪塞之詞，被上訴人基於公平公信原則，沒入上訴人押標金
    ，自非無據。再本件糾紛業經中華民國仲裁協會仲裁判斷駁回新世紀公司返還押
    標金之聲請確定，該仲裁判斷之效力與法院確定判決有同一效力，上訴人自應受
    其拘束，不得就同一事件再行起訴，否則即有違一事不再理之原則。末查新世紀
    公司於本件工程決標後，並未於規定期限內繳交保證金，及簽訂工程承攬契約，
    上訴人主張可期待取得工程承攬契約所產生之契約履行利益，自嫌率斷，且本件
    工程承攬契約未成立乃因可歸責於新世紀公司之事由所致，上訴人請求被上訴人
    賠償不履行招標契約義務所生之損害，即屬無據，本件被上訴人完全依規定辦理
    沒入押標金，並無故意或過失，更遑論具有不法行為侵害他人權利或利益可言，
    上訴人主張侵權行為損害賠償亦無理由等語，資為抗辯。
三、查上訴人主張新世紀公司於八十三年六月十七日參與被上訴人台南市政府淵中里
    活動中心新建工程投標，底價二千二百八十九萬元，開標結果由新世紀公司以一
    千七百六十五萬元得標，因得標價額低於底價百分之八十，依規定應於得標日起
    七日內繳交履約保證金一百七十六萬五千元及差額保證金一千零四十八萬元，合
    計一千二百二十四萬五千元。新世紀公司於八十三年六月二十二日以新南（工）
    字第八三六０一號函申請展延繳交保證金之期限至八十三年七月二日，並已於八
    十三年七月二日辦妥定期存單，準備繳交但被拒絕，嗣被上訴人於八十三年七月
    七日以南工局土字第一九五四四號函回覆：「仍請依投標須知規定辦理」等語，
    台南巿安南區公所亦於八十三年七月七日以八三南安經字第一一七九０號函通知
    新世紀公司謂該公司申請展延與合約規定不符，故仍依規定辦理沒收押標金等語
    之事實，為被上訴人所不爭執，並有被上訴人八十三年六月十七日招標紀錄表、
    被上訴人八十三年六月二十日八三南市工發字第二０一四四號函、被上訴人增訂
    繳交「差額保證金及履約保證金」投標須知補充說明書、新世紀公司新（南）工
    字第八三六０一號函、定期存款單影本八件、被上訴人八十三年七月七日南工局
    土字第一九五四四號函、台南巿安南區公所八十三年七月七日八三南安經字第一
    一七九０號函等影本各一件及定期存款單影本八件附卷可稽（原審卷第十至十八
    頁），是上開事實堪信為真實。
四、按本件工程之投標須知即「台灣省各機關營繕工程投標須知及附件」第二十二條
    規定：「決標總價未達發包底價百分之八十者，得標廠商應繳納決標總價與發包
    底價相差金額之差額保證金，除以押標金充抵外，不敷之數應於決標之日起七日
    內繳足，逾期視為拋棄得標，除不退還押標金外，由主辦工程機關通知該廠商主
    管機關予以處分，並登記於承攬工程手冊」（參見原審卷第五五頁）；又依據本
    件新建工程投標須知之附件即「台南市政府增訂繳交『差額保證金及履約保證金
    』投標須知補充說明書」之規定，就「差額保證金」部分，倘若工程決標價比工
    程發包底價在百分之七十（含）至百分之八十者，除依投標須知第廿二、廿三、
    廿四條規定外，得標廠商應繳納決標總價與發包底價相差金額之二倍差額保證金
    ，又就「履約保證金」部分，如工程決標價款在百分之八十（不含）以下者，依
    投標須知第廿一、廿三、廿四條規定辦理繳交（百分之十）工程決標價作為履約
    保證金，但不准以舖保代之（參見原審卷第六十頁）。再依本件新建工程之投標
    補充說明之行政院暨所屬各機關營繕工程招標注意事項第十五條第四項亦明定：
    「履約保證金及差額保證金應由廠商以現金、公債、定期存款單、票據、儲蓄券
    為之，或取具金融機構之書面保證；其工程金額未達稽察條例規定之一定金額者
    ，得以二家以上同等級殷實廠商之書面保證代之，但應於投標須知內明定。」（
    參見原審卷第二十頁），有上開相關規定影本在卷可憑且均為兩造所不爭執。則
    就本件工程之「台南市政府增訂繳交『差額保證金及履約保證金』投標須知補充
    說明書」觀之，在履約保證金部分，該說明書對履約保證金雖有明定在決標總價
    達發包底價百分之八十（含）以上者，「得」以主辦工程機關認可之舖保二家代
    之，惟亦明定在決標總價在發包底價百分之八十（不含）以下者，該履約保證金
    不准以舖保代之，則本件工程新世紀公司所應繳交之履約保證金不得以舖保代之
    甚為顯然，且為兩造所是認。
    關於差額保證金部分，按依本件工程之投標須知即「台灣省各機關營繕工程投標
    須知及附件」第二十二條規定：「決標總價未達發包底價百分之八十者，得標廠
    商應繳納決標總價與發包底價相差金額之差額保證金，除以押標金充抵外，不敷
    之數應於決標之日起七日內繳足，逾期視為拋棄得標，：：」，第二十四條復規
    定：得標廠商得以其出具等值之(一)政府發行之無記名公債(二)辦妥質押並蓋妥印鑑
    之銀行一般定存單(三)主辦工程機關認可之銀行出具之保證金保證書換抵之（參見
    原審卷第五五頁），足見本件係不得以一般鋪保代替差額保證金之繳納甚明。
    又依前揭行政院暨所屬各機關營繕工程招標注意事項第十五條第四項之規定，廠
    商即應以現金、公債、定期存款單、票據、儲蓄券繳納履約保證金及差額保證金
    ，或取具金融機構之書面保證以代之，其工程金額未達稽察條例規定之一定金額
    者（按指五千萬元以上者），如「得以二家以上同等級殷實廠商之書面保證代之
    者」，「應於投標須知內明定」者始可為之（參見原審卷第二十頁）。而本件招
    標須知上並未載明差額保證金得以鋪保代之，復為兩造所不爭執，則就本件招標
    工程之差額保證金亦不得以鋪保代之甚為明確。是新世紀公司於本件工程所應繳
    交之履約保證金及差額保證金依規定均不得以舖保代之，應堪認定。
五、又按前開「台灣省各機關營繕工程投標須知及附件」第六條規定：「投標廠商應
    ：：詳細閱覽招標文件及：：如有疑問，得在投標前要求主辦工程機關或指定之
    機關說明，事後投標廠商不得異議。」、第十三條規定：「工程開標，投標廠商
    是否出席參加，得自行決定；未參加之廠商，對於主辦工程機關開標當場說明事
    項不得異議。」。查本件係經被上訴人公開招標，經不特定廠商投標，上訴人以
    低於底價之最低標得標（參見原審卷第十頁招標紀錄表，共五家廠商投標），核
    其法律性質，被上訴人之招標行為應係要約引誘，上訴人之投標為要約，而其投
    標資格符合且為最低標，意思合致，被上訴人宣布其得標時為承諾，其間契約即
    成立。而新世紀公司參加投標取得招標文件後，自應詳細閱覽之，如其認為依招
    標文件所載，其將來得標後若須繳納履約保證金及差額保證金得否以舖保代之乙
    節有疑議，即應依規定在投標前要求主辦工程機關或指定之機關說明，然新世紀
    公司並未提出異議，此為上訴人所不爭執。則依招標文件中所附之前開規定，新
    世紀公司既應得知本件工程所應繳納之保證金不得以舖保代之，其又未於投標前
    提出異議，自不得於得標後再就得否以舖保代保證金乙節與被上訴人有所爭執。
六、上訴人雖主張新世紀公司有依本件新建工程投標須知第二十四條第二款之規定備
    妥定期存單用以繳納保證金等語。按依前開之「台灣省各機關營繕工程投標須知
    及附件」第二十二條規定：「決標總價未達發包底價百分之八十者，得標廠商應
    繳納決標總價與發包底價相差金額之差額保證金，除以押標金充抵外，『不敷之
    數應於決標之日起七日內繳足，逾期視為拋棄得標』，除不退還押標金外，由主
    辦工程機關通知該廠商主管機關予以處分，並登記於承攬工程手冊」，而本件上
    訴人係於八十三年六月十七日得標，自應於決標之日起七日內繳交保證金。惟查
    證人即前任新世紀公司南區經理李光庭於原審及本院均證稱：得標當天，發包小
    組的成員告知，因我們得標金額低於底價，所以須繳交履約保證金及差額保證金
    ，我問說是否可以用舖保代之，該人跟我說不可以，已經取消了，八十三年七月
    二日再前往台南巿政府及安南區公所訊問是否可以兩家鋪保代之且當日亦帶定存
    單要去繳交，但承辦員說已逾期，他們不敢收（見原審卷第一五九頁，本院卷第
    一三三頁）；另證人即上訴人公司原職員邱秀枝於本院亦證稱：八十三年六月二
    十二日有去台南巿政府工務局問是否可以鋪保代保證金繳納，承辦之黃竹芳說規
    定已改，不可以（見本院卷第一三五頁），且上訴人自承新世紀公司係於八十三
    年七月二日始辦妥定期存單，有該定期存款單影本八紙在卷可憑，則上訴人顯然
    並未在規定期限內（即自決標日八十三年六月十七日起至八十三年六月二十四日
    止）辦妥，與投標須知之規定殊有不符，新世紀公司雖有於八十三年六月二十二
    日以新（南）工字第八三六０一號函申請展延繳納保證金之期限至八十三年七月
    二日，然其聲請並未經被上訴人准許，此由被上訴人八十三年七月七日南工局土
    字第一九五四四號函覆新世紀公司：「仍請依投標須知規定辦理」等語即明，亦
    為上訴人所承認。則上訴人顯然未於八十三年六月十七日得標之決標日起七日內
    （即同年月二十四日前）繳交保證金甚明。依上開規定「已視為廢標，且不退還
    押標金」，被上訴人並應「通知該廠商主管機關予以處分，並登記於承攬工程手
    冊」，則被上訴人之安南區台南巿安南區公所於八十三年七月七日以八三南安經
    字第一一七九０號函通知上訴人沒收押標金（參原審卷第十八頁），乃係依約之
    正當權利行使，並無不法侵害他人權利情事。雖被上訴人於八十三年七月七日上
    訴人已逾繳納保證金之七日期限後才發函答復新世紀公司於八十三年六月二十二
    日新（南）工字第八三六０一號申請展延繳納保證金期限函，亦不影響依上開規
    定「已視為廢標，且不退還押標金」之事實，並此敘明。
七、另上訴人主張新世紀公司於八十三年二月曾參加被上訴人安順國中普通教室新建
    工程之招標，即依被上訴人八十三年二月四日八三南市發字第０二九八八號函，
    准得以舖保代替保證金之繳交，未幾新世紀公司參與本件工程之招標，自亦認為
    保證金得以舖保代之，詎被上訴人又變更規定，保證金不得以舖保代之，然未先
    通知新世紀公司，又不顧及新世紀公司「信賴保護」之問題，逕自不准延展繳款
    期限，有所違失云云，經查：
（一）被上訴人另件安順國中普通教室新建土木工程，依被上訴人八十三年二月四日
      八三南市發字第０二九八八號函，固得以兩家以上同等級殷實廠商書面保證代
      替差額保證金，惟其准予以舖保代替差額及履約保證金之相關行政流程與本件
      工程是否相同，未據上訴人舉證證明之，自難遽而比附援引。且本件確實不得
      以舖保代替差額及履約保證金之繳納，已論述如前，故上訴人此之抗辯亦不足
      憑採。
（二）又被上訴人於八十三年五月十八日以（八三）南市工護字第一六一五七號函示
      相關單位，其內容略為：「主旨：廢止本府暨所屬機關學校營繕工程決標金額
      未達一定金額者，其『差額保證金』得以兩家以上同等級殷實廠商之書面保證
      規定，以維工程品質。說明：一本府前以八十三年二月四日八三南市發字第０
      二九八八號函頒發修訂營繕工程『差額保證金』及『履約保證金』投標須知補
      充說明書、『甲』項『差額保證金』得以兩家以上同等級殷實廠商之書面保證
      代之，予以廢止。二今後凡『履約保證金』及『差額保證金』除依本府（即被
      上訴人）八十一年七月十日南市發字第一七五八五號函增訂繳交『差額保證金
      』及『履約保證金』補充說明書辦理外，並得依據台灣省各機關營繕工程投標
      須知第二十四條規定換抵。」，有該函文影本一件附卷可稽（原審卷第二十一
      頁），證人張光庭復證稱：向被上訴人買來之投標資料中附有上開函令（見本
      院卷第一三三頁），則上訴人顯已明知所謂得以鋪保代保證金之規定已更改，
      況上訴人亦自承於得標後詢問被上訴人承辦招標工程者，已告知所謂得以鋪保
      代保證金之規定已更改，故上訴人所引用被上訴人八十三年二月四日（八三）
      南市發字第０二九八八號函文內容，業經被上訴人於本件工程招標前之八十三
      年五月十八日以（八三）南市工護字第一六一五七號函廢止在案，上訴人再引
      用該被上訴人八十三年二月四日之函文主張得以舖保代保證金，自屬無據。況
      新世紀公司若詳閱本件工程之招標文件中所附之相關須知及規定即應得知本件
      工程所應繳納之保證金不得以舖保代之，已如前述，則其或未詳閱招標文件即
      遽予猜測本件工程亦應比照安順國中之工程辦理，或明知前開規定卻未為異議
      ，即參與投標，致未於期限內繳納保證金，使押標金遭被上訴人沒入，自屬可
      歸責於新世紀公司之事由所致，上訴人仍執陳詞以被上訴人變更上開規定未通
      知新世紀公司，又不准展延繳納保證金之期限，即遽予沒入押標金，有違信賴
      保護原則云云，尚無所據，為不足採。
八、綜上所述，本件因可歸責於新世紀公司之事由而未依照招標須知之規定於期限內
    繳交差額保證金及履約保證金，視為拋棄得標被上訴人並依規定沒收其所繳交之
    二百萬元押標金，合法有據，則上訴人依侵權行為、債務不履行、不當得利之法
    律關係，訴請被上訴人賠償押標金遭沒收所受之損害或返還不當得利二百萬元，
    及預期工程利益一百萬元云云，為無理由，應予駁回。原審為上訴人敗訴之判決
    ，及駁回其假執行之聲請，經核並無不合。上訴意旨指摘原判決不當，求予廢棄
    改判，為無理由，應予駁回。又本件事實已臻明確，兩造其餘攻擊防禦方法，經
    審認後均不生影響於本判決之結果，自毋庸逐一論述，併予敘明。
參、據上論結，本件上訴為無理由，依民事訴訟法第四百四十九條第一項、第七十八
    條，判決如主文。
中      華      民      國    九十      年      十二    月      十一    日
                                    臺灣高等法院臺南分院民事第三庭
~B1審判長法官  林    輝    雄
~B2      法官  丁    振    昌
~B3      法官  王    明    宏
右為正本係照原本作成。
如對本判決上訴，須於判決送達後二十日內向本院提出上訴狀，未表明上訴理由者，
應於上訴後二十日內向本院提出理由書。
中      華      民      國    九十      年      十二    月      十四    日
                                        法院書記官  侯    瑞    富


司法院資訊處製作；財團法人民間司法改革基金會備份。
